最高法院刑事判決　　　　　　　　　　　　　　　　八十七年度台上字第四二六號
　　上訴人　台灣高等法院檢察署檢察官
　　被　告　甲○○
右上訴人因被告偽造文書案件，不服台灣高等法院中華民國八十五年十一月二十一日
第二審更審判決（八十五年度上更(一)字第六三九號，起訴案號：台灣板橋地方法院檢
察署八十四年度偵續(二)字第一八四號），提起上訴，本院判決如左：
    主  文
原判決撤銷，發回台灣高等法院。
    理  由
本件原判決以公訴意旨略以：甲○○係台北縣永和市○○路一七二號三樓宏偉房屋仲
介有限公司之協理，於民國八十年六月十二日代被害人鄭炳桂銷售其所有位於台北縣
永和市○○路○段九十二巷二十號及二十二號一樓房屋及其坐落之基地，於同年六月
十五日從中仲介促成買主陳佩玲以新台幣（下同）七百十萬元之價格買受前開房地而
訂立買賣契約，由陳佩玲交付其夫盛永茂名義之台灣銀行面額一百萬元之本票一紙予
鄭炳桂，同時要求鄭炳桂將該房地設定抵押權予陳佩玲作為反擔保，鄭炳桂乃委託甲
○○處理有關設定抵押權予陳佩玲之事宜，詎甲○○竟為自己不法之利益，未經鄭炳
桂同意，於同年六月十八日，自以鄭炳桂之名義，違背其任務提供上開房地為擔保
向盧元裕借款一百萬元，並以鄭炳桂之前開房地設定最高限額一百二十萬元之本金最
高限額抵押權予盧元裕，持向台北縣中和地政事務所申請登記，使台北縣中和地政事
務所人員將此不實之事項登載於職務上所掌之土地及建物登記簿，足以生損害於鄭炳
桂、及其本人之財產利益暨地政機關對於地籍資料管理之正確性，因指被告甲○○犯
有刑法第三百四十二條之背信、第二百十六條、第二百十條之行使偽造私文書、第二
百十四條使公務員登載不實事項等罪嫌等語。經審理結果，認被告犯罪不能證明，因
而將第一審科刑之判決撤銷，改判諭知被告無罪，固非無見。
惟查：(一)、依告訴人鄭炳桂與陳佩玲所訂立之不動產買賣契約書最後附記之約定「乙
方（即賣主鄭炳桂）同意於簽約同時先行辦理反設定予甲方（即買主陳佩玲）」，及
告訴人於八十年六月十七日書立之授權書所載「依不動產買賣契約書今同意授權買方
辦理抵押權設定登記，設定金額新台幣一百二十萬元」等情，則告訴人所同意及授權
設定抵押權者，似僅買方陳佩玲而已（見八十年度偵字第一四七三○號卷第八頁、十
六頁），原判決認定「該項契約書及授權書中就該項抵押權可否設定買方所指定之人
一事未為任何約定」云云與卷內證據資料有所不符，難謂無證據上理由矛盾之違法。
(二)、原判決認定「被告以契約承擔之方式，概括承受陳佩玲原契約之一切權利及義務
」云云，為諭知被告無罪理由之一，然對於被告有以契約承擔之方式，概括承受陳佩
玲原契約之一切權利及義務之事實，並未載明及所憑之證據，自有理由不備之可議。
(三)、告訴人雖承認在向盧元裕借款一百萬元之領款收據上簽名，但稱「那是甲○○向
盧元裕調來給我的」等語，且盧元裕亦證稱：「當天陶（慶穗）以倪明的名義向我
借一百萬元……」、「他（指鄭炳桂）沒有向我表示（同意設定一百二十萬元抵押權
），我以為陶與他談好了」等語，而該一百萬元之領款收據上除有鄭炳桂之簽名外，
在領款人（借用人）處尚有「倪明、甲○○代」之字樣（見一審八十四年度訴緝字
第七三號卷第五十四頁正反面、八十一年度偵續字第七二號卷第六十二頁），則上開
供詞如果屬實，被告何以用倪明名義向盧元裕借款﹖被告將借到之一百萬元為何交
給告訴人﹖告訴人收受該一百萬元及在領款收據上簽名，是否已表示同意以其所有房
地向盧元裕設定抵押權﹖等實情，仍未完全明瞭，原審未詳予調查，遽行判決，自不
足以昭折服，而有應於審判期日調查之證據未予調查之違法。(四)、告訴人曾於原審聲
請傳訊證人孫永健及蕭麗惠二人（見原審更(一)卷第三十四頁反面），雖未說明其聲請
傳喚證人之待證事實，但原判決未予說明不予傳訊之理由，亦有可議。檢察官上訴意
旨指摘原判決不當，非全無理由，應認仍有發回更審之原因。
據上論結，應依刑事訴訟法第三百九十七條、第四百零一條，判決如主文。
中      華      民      國    八十七    年      二      月     十二     日
                              最高法院刑事第三庭
                                  審判長法官  蔡  詩  文
                                        法官  莊  登  照
                                        法官  洪  明  輝
                                        法官  蔡  清  遊
                                        法官  石  木  欽
      右正本證明與原本無異
                                              書  記  官
中      華      民      國    八十七    年      二      月     十八     日
